臺灣臺北地方法院民事判決
110年度訴字第3546號
原      告  胡再黃  
訴訟代理人  陳建偉律師
            林筠傑律師
被      告  胡修豪  

訴訟代理人  董俞伯律師
上列當事人間分割共有物事件，本院於民國111年3月24日言詞辯
論終結，判決如下：
    主  文
兩造共有如附表一所示不動產，應予變價分割，所賣得價金按附
表二所示比例分配之。
訴訟費用由兩造各依附表二所示之比例負擔。
原告假執行之聲請駁回。
    事實及理由
一、原告主張：
(一)臺北市○○區○○路000巷0弄0○0號一樓、二樓房屋（含其坐落
    土地，權利內容及範圍詳如附表一所載，下稱系爭不動產）
    為兩造共有，比例各為二分之一，並無使用目的不能分割及
    不分割之特約，因兩造失和，無法達成分割之協議，故依民
    法第823條第1項規定訴請分割。因一樓價值與二樓不同，無
    論何造單獨取得一樓所有權，均非公允，應以變價分割為最
    佳方案等語。
(二)爰聲明：
　1.兩造共有如附表一所示之不動產，應予變價分割，所得價金
    按附表二所示比例分配之。
　2.願供擔保，請准宣告假執行。　　
二、被告答辯則以：
(一)民國63年系爭不動產仍為木造磚瓦房時，兩造家族已在該址
    居住，也都共同祭拜神明祖先多年，嗣因訴訟失和，原告竟
    請求變價分割，導致被告失去家園，祖先牌位流落外人，至
    為不當，被告不同意原告以變價方法分割系爭不動產。又系
    爭不動產地下層即臺北市○○區○○段○○段0000○號建物（下稱
    系爭1212建號建物）之原告所有部分，採變價分割時未併與
    系爭不動產為拍賣，有違民法第799條第5項、公寓大廈管理
    條例第4條第2項規定，應非適法等語。
(二)並聲明：原告之訴駁回。
三、得心證之理由：
(一)有關原告可否訴請分割系爭不動產：　　
　1.按各共有人，除法令另有規定外，得隨時請求分割共有物。
    但因物之使用目的不能分割或契約訂有不分割之期限者，不
    在此限，民法第823條第1項定有明文。是以，共有物依其使
    用目的並非不能分割，而又未有不分割之期約者，各共有人
    自得隨時請求分割（最高法院84年度台上字第865號判決意
    旨參照）。
　2.查系爭不動產為兩造共有，有臺北市○○區○○段○○段00000000
    00號建物登記第一類謄本、臺北市○○區○○段○○段000地號土
    地登記第二類謄本可稽(調解卷第25、27、29頁)，而兩造間
    就系爭不動產並無約定不分割，無使用目的不能分割之情形
    ，亦無法協議分割，復為兩造所不爭執者(本院卷第56、65
    、66頁)，則原告訴請法院裁判分割系爭不動產，即屬有據
    。
(二)本件分割方法以何者為適當？
　1.按裁判分割共有物，須斟酌各共有人之利害關係、使用情形
    、共有物之性質及價值、經濟效用，符合公平經濟原則，其
    分割方法始得謂為適當（最高法院90年度台上字第1607號判
    決參照）。又分割共有物究以原物分割或變價分割為適當，
    法院應斟酌當事人意願、共有物之使用情形、經濟效用及全
    體共有人之利益等情形而為適當之分割，不受共有人所主張
    分割方法之拘束（最高法院88年度台上字第600號判決參酌
    ）。次按「分割之方法不能協議決定...，法院得因任何共
    有人之請求，命為下列之分配：一、以原物分配於各共有人
    。但各共有人均受原物之分配顯有困難者，得將原物分配於
    部分共有人。二、原物分配顯有困難時，得變賣共有物，以
    價金分配於各共有人；或以原物之一部分分配於各共有人，
    他部分變賣，以價金分配於各共有人。」「以原物為分配時
    ，如共有人中有未受分配，或不能按其應有部分受分配者，
    得以金錢補償之。」民法第824條第2項、第3項復有規定。
　2.經查，系爭不動產之建物為5層鋼筋混凝土造建築之一樓及
    二樓，皆有獨立之出入口，使用上具有獨立性之事實，有系
    爭不動產現況照片在元宏不動產估價師聯合事務所110年12
    月22日不動產估價報告書（報告書外放）第60至61頁可稽，
    亦與原告所陳相符。而本件共有人僅有2人，若由兩造各自
    取得系爭不動產之一樓房地或二樓房地，固屬可能，但本院
    審酌當事人意願即原告主張變價分割為最佳分割方法，可見
    原告並無取得原物一部或全部並給付補償金予被告之意願，
    而被告雖表示反對變價分割，但本件前經本院諭知被告提出
    具體分割方法（本院卷第17頁)及辦理鑑價後，被告就系爭
    不動產鑑定總價為新臺幣(下同)24,359,600元，如其取得其
    中一層，按比例計算應給付原告補償金逾一千萬元程度之事
    實可得而知，於審理期間亦不曾表明欲分配原物一部或全部
    並給付補償金予原告之方案，僅單純表示反對分割（本院卷
    第65、66、197、198頁)，可見被告亦無取得原物一部或全
    部之意願。另被告自陳兩造相處不睦，可見渠等各取得原物
    一、二樓而續行居住，即與現況無甚差異，難期彼此有良好
    相鄰關係，亦屬效用之不利因素。此外，被告未就其所有11
    0地號土地應有部分對其所有一樓與二樓房屋應有部分為單
    獨配賦，有臺北市建成地政事務所111年2月21日北市建地登
    字第1117002179號函可稽（本院卷第205頁)，如僅單獨變賣
    一層建物，客觀上仍難以就欠缺配賦安排之被告所有110地
    號土地移轉對應樓層之所有權予拍定人，堪認兩造以原物分
    割有困難，且不適當，變價分割較符當事人意願、經濟效用
    並兼顧公平補償。至於被告辯稱系爭1212建號建物之原告所
    有部分未併與拍賣，違反民法第799條第5項、公寓大廈管理
    條例第4條第2項規定部分，查原告於起訴後辦理分狀作業，
    已使其所有系爭1212建號建物、同小段1328建號建物、同小
    段1330建號建物，在同小段110地號土地上之權利範圍各配
    賦萬分之1、萬分之95、萬分之95，且系爭1212建號建物以
    專有部分登記，尚無應與同小段1328、1330建號建物併付移
    轉之問題，有臺北市○○區○○段○○段000地號土地登記第一類
    謄本、臺北市○○○○○○○○○區○○段○○段00000000000000○號建物
    所有權狀、臺北市○○○○○○○○○區○○段○○段000地號土地所有權
    狀、臺北市建成地政事務所111年2月21日北市建地登字第11
    17002179號函可考(本院卷第143至151、205、206頁)，則系
    爭不動產未與1212建號建物併為拍賣，尚無違民法第799條
    第5項、公寓大廈管理條例第4條第2項規定。是系爭不動產
    採變價分割方式，並將價金按應有部分價值比例分配予兩造
    為最適方案，洵可認定。
  3.末查系爭不動產總價為新臺幣(下同)24,359,600元（計算式
    ：13,567,360+10,792,240=24,359,600），原告所有權利範
    圍之價值佔總價值之比例為49.884189％（計算式：(胡再黃
    一樓房地價值6,767,750+二樓房地價值5,383,839)/24,359,
    600）= 49.884189％，百分比小數點後6位四捨五入，下同）
    ，被告所有權利範圍之價值佔房地總價值之比例50.115811％
    （計算式：(胡修豪一樓房地價值6,799,610+二樓房地價值5
    ,408,401)/24,359,600）= 50.115811％，本院卷第189頁)，
    有元宏不動產估價師聯合事務所110年12月22日不動產估價
    報告書第53頁可憑，堪認變價拍賣所得價金應按兩造上揭應
    有部分價值比例分配之。
四、綜上所述，原告依民法第823條第1項規定，訴請判決分割系
    爭不動產，為有理由，應予准許。本院認以變賣方式分割，
    所得價金按兩造應有部分價值比例分配，應為適當，爰判決
    如主文第一項所示。
五、另按分割共有物之訴屬形成之訴，必待判決確定，此形成判
    決所形成之法律效果始發生，當事人始取得判決賦予之權利
    ，是原告聲明請求宣告假執行，礙難准許，應予駁回。
六、本件判決之基礎已臻明確，兩造其餘攻擊防禦方法及未經援
    用之舉證，經審酌核與本件判決結果不生影響，不再一一論
    述，附此敘明。
七、訴訟費用之負擔：按分割共有物事件本質上並無訟爭性，乃
    由法院斟酌何種分割方案較能增進共有物之經濟效益，並兼
    顧共有人之利益，以決定適當之分割方法，故原告與被告本
    可互換地位，由任一共有人起訴請求分割，均無不可，實質
    上並無所謂何造勝訴、敗訴之問題，是本件訴訟費用，應按
    兩造應有部分價值比例分擔之，爰依民事訴訟法第80條之1
    規定命兩造分擔如主文第二項所示。
中　　華　　民　　國　　111 　年　　4 　　月　　14　　日
                  民事第二庭    法　官　林修平
以上正本係照原本作成。　　　　　　　　　
如對本判決上訴，須於判決送達後20日內向本院提出上訴狀。如
委任律師提起上訴者，應一併繳納上訴審裁判費。
中　　華　　民　　國　　111 　年　　4 　　月　　14　　日
                                書記官  賴靖欣


附表一，原告請求分割之土地與建物內容：
一、建物部分：臺北市○○區○○段○○段0000○號建物（含附屬建物
    平台，共有部分之同小段1213建號建物，權利範圍為萬分之
    190；門牌為同區莒光路300巷6弄1之2號1樓；原告、被告權
    利範圍均為二分之一）、同段1330建號建物（含附屬建物陽
    台，共有部分之同小段1213建號建物，權利範圍為萬分之19
    0；門牌為同區莒光路300巷6弄1之2號2樓；原告、被告權利
    範圍均為二分之一）。
二、土地部分：上二建物坐落之同小段110地號土地（被告權利
    範圍為萬分之191，原告權利範圍於1328建號建物之配賦為
    萬分之95、於1330建號建物之配賦為萬分之95）。

附表二，應有部分價值比例、訴訟費用分擔比例：
一、原告比例：49.884189％。
二、被告比例：50.115811％。